【裁判字號】    96,訴,2339
【裁判日期】    970529
【裁判案由】    土地移轉登記
【裁判全文】
臺灣板橋地方法院民事判決              96年度訴字第2339號
原      告  丁○○
訴訟代理人  洪維煌律師
被      告  丙○○
            戊○○
上  一  人
訴訟代理人  謝震武律師
            王嘉翎律師
被      告  乙○○
訴訟代理人  陳秀卿律師
            林世芬律師
被      告  甲○○
訴訟代理人  袁瑞成律師
上列當事人間請求土地移轉登記事件，本院於民國97年5 月13日
言詞辯論終結，判決如下：
    主  文
原告之訴駁回。
訴訟費用由原告負擔。
    事  實
一、程序方面：本件被告丙○○未於言詞辯論期日到場，核無民
    事訴訟法第386 條各款所列情形，爰依原告聲請，由其一造
    辯論而為判決。
二、原告主張：
  (一)陳碧為原告與被告丙○○、戊○○、乙○○及被告甲○○之
    夫陳榮祥之父，陳碧於民國87年6 月22日與原告及被告戊○○、乙○○簽訂「不動產買賣預定契約書」（下稱系爭契約
    書），約定由陳碧將其名下所有坐落臺北縣新莊市○○段頭
    前小段第257 地號應有部分1/6 〈原257 地號面積為3,772
    平方公尺即1141.03 坪，於87年分割為同段第257 地號（面
    積3,560 平方公尺）、第257 之22地號（面積81平方公尺）
    、257 之23地號（面積131 平方公尺）3 筆土地，面積合計
    仍為3,772 平方公尺，核算為1,141.03坪。陳碧應有部分為
    1/6 ，故核算為190.17坪。嗣上開3 筆土地重劃及合併分配
    後之地號為新莊市○○段16地號，面積2052.62 平方公尺）
    】（以下簡稱系爭土地）計190.17坪，出賣予原告66.41 坪
    、被告乙○○66.41 坪、被告戊○○57.35 坪。因系爭土地
    地目為農地，系爭土地買受人即原告、被告乙○○、戊○○
    3 人均無自耕能力，無法辦理所有權移轉登記，故於簽訂系
    爭契約書同日，由系爭契約書之上開當事人連同被告丙○○
    、甲○○再另行簽立「切結書」（下稱系爭切結書），約定
    俟法令變更解除農業區分自耕農身份不得登記之限制或系爭
    土地因都市計劃變更為非農地後，即得請求陳碧辦理所有權
    移轉登記。系爭契約書之承買人均未實際支付價金予陳碧，
    然陳碧仍於系爭契約書上載明「總價款全部付清無誤」字樣
    ，故系爭契約書實際上係陳碧將系爭土地贈與原告、被告戊○○、乙○○3人。
  (二)陳碧嗣於89年7 月16日死亡，且有關農地限制不得移轉登記
    予非自耕農之規定已刪除。原告、被告丙○○、乙○○、戊○○及陳榮祥為陳碧之繼承人，而陳榮祥業經鈞院判決宣告
    於93年7 月14日死亡，陳榮祥就系爭土地之公同共有權利由
    其妻即被告甲○○1 人繼承，陳碧之繼承人自應依約履行移
    轉系爭土地所有權予原告之義務。另原257 地號土地面積為
    3,772 平方公尺，換算係1141.03 坪，依系爭契約書所載，
    原告應取得66.41 坪，故被告等應移轉系爭土地予原告之應
    有部分比例為66.41/1141.03 即6641/114103 。為此，爰依
    贈與及繼承之法律關係，請求被告應將坐落台北縣新莊市○○段16地號土地所有權應有部分6641/114103 移轉登記予原
    告等語。聲明請求：被告應將坐落臺北縣新莊市○○段頭前
    小段16地號土地所有權應有部分6641/114103 移轉登記予原
    告。
  (三)對被告甲○○答辯之陳述：
    1.關於被告甲○○抗辯何以陳碧僅將系爭土地分配予原告及
      被告戊○○、乙○○，卻未分配予同為繼承人之被告丙○○及被告甲○○之被繼承人陳榮祥乙節，乃係因丙○○及
      陳榮祥曾合作經營模具生意失敗負債，由陳碧出面處理債
      務，故87年6 月22日簽訂系爭切結書時，渠等2 人均同意
      簽立，此有台灣高等法院90年度上字第471 號移轉所有權
      登記事件民事判決所載甲○○以證人身份具結之陳述可憑
      ，足證系爭切結書確為陳碧將系爭土地贈與原告、被告戊○○、乙○○3 人而書立。系爭土地係陳碧於生前贈與，
      其欲贈與何人乃陳碧之自由。
    2.陳碧於系爭契約書末頁上方載明「本案總價款全部付清無
      誤。收款人：陳碧」，與甲○○所辯僅戊○○基於買賣關
      係付款等詞不符，且系爭契約書有關價款之記載係於第2
      條載明「買賣總價款雙方議定為新台幣壹仟玖佰萬元整。
      」字樣，並無記載買受人3 人（即原告及被告戊○○、乙○○）各應付價款若干，故陳碧既於系爭契約書記明「總
      價款付清無誤」字樣，顯係表示買受人已無付款之義務甚
      明，故被告甲○○辯稱倘為贈與關係，何以與原告同為系
      爭契約書買受人之被告戊○○有支付價款，而原告卻未付
      價金云云，並非事實。
三、被告乙○○則以：同意原告之請求等語。
四、被告戊○○則以：系爭契約書及系爭切結書乃原告與被繼承
    人陳碧間之通謀虛偽意思表示，且原告從未給付任何款項予
    陳碧，系爭契約書更非陳碧將土地贈與原告等人等語資為抗
    辯，並答辯聲明：駁回原告之訴。
五、被告甲○○則以：系爭契約書及切結書乃原告與被繼承人間
    之通謀虛偽意思表示，依法無效，原告自不得據此向其請求
    ；另原告主張依贈與關係請求，亦非有據，蓋：
  (一)原告於鈞院92年度訴字第1677號戊○○訴請丁○○、乙○○
    、丙○○土地所有權移轉登記事件中一再辯稱依系爭契約書
    最後1 頁所載，原告與被告乙○○及戊○○都有付買賣價金
    ，甚至於該事件中提出反訴，主張依買賣關係，請求被告甲○○之被繼承人陳榮祥及陳碧之其他繼承人需將系爭土地之
    部分應有部分移轉登記予原告，原告先前既然主張系爭契約
    書及切結書為買賣關係，且稱價金均已付清，而以買賣關係
    請求被告甲○○之被繼承人陳榮祥及被告戊○○、被告丙○○將系爭土地之部分應有部分移轉登記予原告，為何就相同
    之文件，於本件訴訟中卻主張依贈與關係請求移轉，而為與
    上開案件不同之主張？為何之前說價金已全部付清，如今又
    說未支付價金予陳碧，反覆其詞，已不可信。
  (二)兩造之被繼承人陳碧（大房）與陳碧河（二房）、陳勝和（
    三房）、陳勝賜（四房）、陳勝雄（五房）、陳勝吉（六房
    ）、陳勝茂（七房）等7 人於53年4 月10日就其父即兩造之
    祖父陳允棟之遺產為分配，並立協議書約定「坐落新莊鎮○○段頭前小段240-4 、240-2 、240-6 等地號放領田地3 筆
    ，面積0.9415甲，承領人名義二房碧河。同段237-3 、257
    、257-7 、257-3 、240 等地號放領田地5 筆，面積計2190
    3 甲，承領人名義父親允棟，均為家產，應依七大房均分所
    有... 」，當時陳勝和（即原告、被告丙○○、戊○○、乙○○等人之叔）因無自耕農身分，故上開農地均由其他六大
    房登記，惟陳勝和仍有1/7 權利。嗣被告戊○○於74年2 月
    8 日向陳勝和購買登記於陳碧名下之新莊鎮○○段頭前小段
    240-24地號及系爭257 地號土地屬於陳勝和所有之應有部分
    各1/7 ，被告戊○○已給付全部價金，因被告戊○○亦無自
    耕農身分，故暫未為移轉登記仍以陳碧為登記名義人。又因
    陳碧於81年1 月14日將登記其名下之240-24地號土地所有權
    應有部分1/6 （包括被告戊○○已買受原屬陳勝和之應有部
    分1/7 約28.17 坪）全部出賣予被告戊○○之配偶陳吳秀金
    ，然此應有部分1/6 中屬於陳勝和之1/42（即1/6 ×1/7）
    已於74年間由被告戊○○買受，陳碧乃與被告戊○○約定以
    系爭土地中之30.19 坪面積補償上訴人（因240 -24 地號土
    地接近馬路，價值高於系爭土地，故以系爭土地較大面積補
    償），被告戊○○乃取得系爭土地中30.19 坪及戊○○買受
    陳勝和原所有系爭土地登記於陳碧所有權應有部分1/6 中之
    1/7 （即3772㎡×0.3025×1/ 6×1/7=27.16 坪），合計57
    .35 坪。又為確認被告戊○○之上開權利，陳碧於87年6 月
    22日與被告戊○○及被告乙○○、原告丁○○簽訂系爭契約
    書及系爭切結書，載明被告戊○○承買系爭土地中之57.35
    坪（57.35 坪/1141.03坪，即應有部分5735/114103） 。故
    陳碧在系爭契約書中載明「價款全部付清無誤」字樣，係指
    被告戊○○購買叔父陳勝和土地的價款已經付清無誤，且係
    於被告戊○○名字上註明。
  (三)陳碧之繼承人除原告、被告戊○○、乙○○3 人之外，尚有
    被告丙○○及陳榮祥，倘果係贈與，何以陳碧僅將系爭土地
    贈與原告、被告戊○○、乙○○3 人，卻未贈與予同為繼承
    人之被告丙○○及被告甲○○之被繼承人陳榮祥？且贈與比
    例如何定出？為何被告戊○○與原告贈與之面積不同？原告
    均未能舉證說明。
  (四)系爭切結書簽立過程中，被告甲○○曾向陳碧確認其間資金
    是否有付，當時陳碧曾表示除被告戊○○已付外（即戊○○
    對陳勝和之買賣價款），系爭契約書所載之另2 位買受人即
    原告丁○○及被告乙○○尚未付，此亦可由臺灣高等法院96
    年度上字第179 號（原審案號為本院95年度重訴字第485 號
    ）戊○○訴請丁○○、乙○○、丙○○、甲○○土地所有權
    移轉登記事件審理中，該案證人陳賀基（即起草該不動產預
    定買賣契約書之代書）證稱：當場是沒有付價金，我有聽陳
    碧說有的人已付價金，有的人沒有付價金等語可明。再者，
    原告自認系爭契約書及系爭切結書乃通謀虛偽意思表示，更
    自認並未付任何買賣價款，相互勾稽，足證原告所主張系爭
    契約及切結書確係通謀虛偽意思表示而無效，絕非另存有贈
    與契約存在。
  (五)原告除對被告提出本件訴訟外，另卻對臺灣高等法院96年度
    上字第179 號戊○○請求陳碧之其餘繼承人土地所有權移轉
    登記事件一案提出上訴，主張被告戊○○無權依其所持之系
    爭切結書向陳碧之繼承人有所請求云云，前後主張顯然矛盾
    等語，資為抗辯。並答辯聲明：駁回原告之訴。
六、被告丙○○未於言詞辯論期日到場，亦未提出書狀作何聲明
    或陳述。
七、兩造不爭執事項：
  (一)原告、被告丙○○、戊○○、乙○○、被告甲○○之夫陳榮
    祥，係被繼承人陳碧之子，陳碧於89年7 月16日死亡，由原
    告、被告丙○○、戊○○、乙○○及陳榮祥繼承。嗣被告甲○○之夫陳榮祥經本院以94年度亡字第31號判決宣告於93年
    7 月14死亡，陳榮祥之繼承人為甲○○、陳文彥、陳雯樺、
    陳淑媛，陳榮祥之繼承人協議由被告甲○○1 人繼承系爭土
    地。
  (二)系爭契約書及切結書形式為真正。
  (三)系爭契約書所載買賣之土地臺北縣新莊市○○段頭前小段25
    7 地號，原面積為3772平方公尺，嗣後分割為同段257 地號
    （面積3560平方公尺）、257-22地號（面積81平方公尺）、
    257-23地號（面積131 平方公尺）3 筆土地，面積合計仍為
    3772平方公尺，核算為1141.03 坪。而該3 筆土地嗣重劃及
    合併分配後之地號為新莊市○○段16地號，面積2052.62 平
    方公尺。
  (四)系爭契約書為通謀虛偽意思表示。且原告及被告乙○○2 人
    均未支付價金。
八、兩造爭執事項要點：
  (一)系爭契約書及系爭切結書就買賣部分，雖為通謀虛偽意思表
    示而無效，然是否另隱藏有贈與行為？
  (二)如另隱藏有贈與行為，則原告依贈與之法律關係，請求被告
    移轉系爭土地應有部分，有無理由？
九、原告主張陳碧將系爭土地出售予原告、被告戊○○、乙○○
    3 人之買賣雙方意思表示係通謀虛偽意思表示而無效，惟雙
    方隱藏有贈與行為等語，雖據其提出系爭契約書及系爭切結
    書影本各1 件為證，惟被告戊○○、甲○○固自認系爭契約
    書及系爭切結書關於雙方買賣意思表示部分係通謀虛偽意思
    表示而無效，然否認另隱藏有贈與行為，並以上詞抗辯。按
    虛偽意思表示，隱藏他項法律行為者，適用關於該項法律行
    為之規定，民法第87條第2 項固定有明文，惟是否隱藏他項
    法律行為，亦須由當事人予以主張，法院始得加以審究。又
    當事人就其有利於己之事實，應負舉證之責，是主張隱藏有
    他項法律行為之人，自應就此利己之事實，負舉證責任（參
    見最高法院85年度台上字第2114號民事判決）。故本件原告
    應就系爭契約書及系爭切結書隱藏有贈與行為之事實，負舉
    證責任。經查：
  (一)被告乙○○雖對原告之請求為認諾，惟本件訴訟標的對於共
    同訴訟之被告等人必須合一確定，依民事訴訟法第56條第1
    款：「共同訴訟人中一人之行為有利益於共同訴訟人者，其
    效力及於全體；不利益者，對於全體不生效力。」規定，被
    告乙○○之認諾對全體被告不生效力，合先說明。
  (二)原告前於本院92年度訴字第1677號土地所有權移轉登記事件
    中即一再辯稱依系爭契約書最後1 頁所載，原告與被告乙○○及戊○○皆有付買賣價金，甚至於該事件中提出反訴，主
    張依買賣關係，請求被告甲○○之被繼承人陳榮祥及陳碧之
    其他繼承人將系爭土地之部分應有部分移轉登記予原告等語
    （見本院卷第164 頁、第166 頁至第181 頁），此為原告於
    本件中所不爭，然卻於本件訴訟中主張依據贈與法律關係請
    求所有權移轉登記，就同一份系爭契約書及切結書之證物，
    竟前後反覆其詞，為不同之主張，則系爭契約書是否果如原
    告所稱隱藏有贈與行為云云，不無疑問。
  (三)原告主張陳碧僅將系爭土地贈與原告、被告戊○○及乙○○
    3 人，而未分配予同為陳碧之繼承人即被告丙○○與被告甲○○之夫陳榮祥之緣由，係因丙○○及陳榮祥曾合作經營模
    具生意失敗負債，由陳碧出面處理債務之故，並提出台灣高
    等法院90年度上字第471 號移轉所有權登記事件民事判決（
    原審案號為本院89年度訴字第1716號陳吳秀全訴請丙○○等
    5 人移轉所有權登記事件）所載甲○○以證人身份具結之陳
    述，以為證明系爭契約書係陳碧將系爭土地贈與原告、被告
    戊○○、乙○○云云。然查，被告甲○○於臺灣高等法院90
    上字第471 號移轉所有權登記事件以證人身份係證述稱：「
    （問：陳碧賣土地的事是否清楚？）我先生陳榮祥與丙○○
    以前是合作作模型生意的，生意失敗因有負債是我公公（按
    ：即陳碧）出面處理債務的，當時是丙○○的太太楊彩鳳出
    面與我算帳」、「（問：87年6 月22日是否有參加協議？）
    有，當時我公公稱因當時我們做生意失敗有向別人借錢，所
    以他把第240 號土地買給陳吳秀金，怕以後會有糾紛，所以
    在丙○○家寫切結書，切結書是我簽的無誤」等語（見臺灣
    高等法院90上字第471 號民事卷(二)第118 頁），惟依其之證
    述，僅能證明被告丙○○與被告甲○○之夫陳榮祥因生意失
    敗負債，陳碧為代為清償上開債務，而將其所有坐落臺北縣
    新莊市○○段頭前小段第240 之24地號土地（以下簡稱240
    之24地號土地），面積3912平方公尺，權利範圍1/6 ，出賣
    與訴外人陳吳秀金（按：即戊○○之配偶）之事實，尚無法
    證明系爭契約書及系爭切結書隱藏有陳碧將系爭原257 地號
    土地贈與於原告、被告戊○○、乙○○之行為。
  (四)另臺灣高等法院96年度上字第179 號戊○○訴請丁○○、乙○○、丙○○、甲○○土地所有權移轉登記事件審理中，該
    案證人陳賀基（即起草不動產預定買賣契約書之代書）證稱
    ：「（問：當場買方有無交付價金？）當場是沒有付價金，
    我有聽陳碧說有的人已付價金，有的人沒有付價金…。」等
    語，足證系爭契約書之部分買受人已給付價金，部分買受人
    則未付價金，倘若系爭契約書如原告所稱隱藏有贈與行為為
    真，則既為無償之贈與行為，理應該契約書之全部承買人皆
    毋須給付價金，何以系爭契約書之部分承買人仍有給付價金
    之情形？故原告所主張隱藏有贈與行為云云，並非可採，被
    告戊○○、甲○○所辯，堪予憑信。
  (五)基上，原告未能舉證證明系爭契約書及系爭切結書隱藏有贈
    與行為，故其主張，尚非足取。
十、綜上所述，原告本於贈與之法律關係，請求被告應將坐落臺
    北縣新莊市○○段16地號應有部分6641/114103 移轉登記予
    原告，非有理由，應予駁回。
十一、本案事證已臻明確，兩造其餘主張陳述、攻擊防禦方法及
      所提之證據，經審酌後認於本判決結果不生影響，爰不一
      一論述，附此敘明。
十二、據上論結，本件原告之訴為無理由。依民事訴訟法第78條
      ，判決如主文。
中    華    民    國    97    年    5     月    29    日
                  民事第一庭    法  官  陳翠琪
以上正本係照原本作成
如對本判決上訴，須於判決送達後20日內向本院提出上訴狀
中    華    民    國    97    年    5     月    30    日
                                書記官  李瑞芝


司法院資訊處製作；財團法人民間司法改革基金會備份。
